【裁判字號】    95,家抗,28
【裁判日期】    950929
【裁判案由】    指定遺產管理人
【裁判全文】
臺灣士林地方法院民事裁定              95年度家抗字第28號
抗  告  人  乙○○
相  對  人  陽信商業銀行股份有限公司
法定代理人  甲○○
上列抗告人因與相對人陽信商業銀行股份有限公司聲請選任被繼
承人徐偉俊之遺產管理人事件，對於民國95年5 月30日臺灣士林
地方法院95年度財管字第42號裁定提起抗告，本院裁定如下：
    主    文
抗告駁回。
抗告程序費用由抗告人負擔。
    理    由
一、本件相對人於原法院聲請意旨略以：被繼承人徐偉俊於民94
    年6 月14日向相對人借款新台幣（下同）700 萬元，惟被繼
    承人徐偉俊於94年9 月1 日死亡時仍未獲清償，而其第1 、
    2 、3 順位繼承人均已拋棄繼承，又無親屬會議得為選定遺
    產管理人，致相對人對被繼承人遺產無法行使權利，爰依民
    法第1178條規定，聲請指定被繼承人徐偉俊之遺產管理人等
    語，並提出本票影本、被繼承人之遺產清冊、財政部臺北市
    國稅局財產歸屬資料清單、臺灣臺北地方法院94年10月5 日
    北院錦家福94年度繼字第1305號、94年11月25日北院錦家福
    94年繼字1463號、94年12月15日北院錦家福94年繼字1656號
    函、本院家事法庭士院鎮家真94年度繼字第1023號函為證，
    並經原法院依職權調取臺灣臺北地方法院家事法庭北院錦家
    福94年度繼字第1305號、第1463號、第1656號及本院家事法
    庭士院鎮家真94年度繼字第1023號案卷核閱屬實，是相對人
    之主張堪信為真正。原法院審酌被繼承人之配偶即抗告人乙
    ○○雖已聲明拋棄繼承，惟其身為被繼承人配偶，對被繼承
    人生前財產及其債權、債務關係自較旁人清楚，其雖經通知
    未到庭表示意見，但乙○○亦為前開借款連帶債務人（本票
    發票人），則被繼承人遺產管理是否妥適﹖能否全部清償對
    聲請人之債務﹖將直接影響乙○○對相對人所負前開債務之
    連帶清償責任，故認選任乙○○任被繼承人之遺產管理人較
    為適宜。
二、抗告意旨則以：抗告人因被繼承人徐偉俊不幸罹難，家破人
    亡，與被繼承人徐偉俊共同投資敏升公司之出資全部泡湯，
    已身無分文，自顧不暇，於此心力交瘁之際，不可能擔任遺
    產管理人，綜令被強選為遺產管理人，亦無法盡善良管理人
    之注意義務，且抗告人在國外任職定居，客觀上亦無處理民
    法第1179條、第1180條事務之可能，故不論基於主觀條件或
    客觀環境，抗告人既無能力也不能擔任被繼承人徐偉俊之遺
    產管理人。原審法院未經詢問抗告人即盲目選任抗告人為被
    繼承人徐偉俊之遺產管理人，非僅侵害抗告人之權利，更可
    能造成債權人之損害，所為並不適法，爰聲明廢原裁定云云
    資為抗辯。
三、按聲請法院選任遺產管理人，法院具有裁量權，不受聲請人
    所為聲明之拘束，可依職權選任適當之遺產管理人，而選任
    遺產管理人，首在考慮其適切性，自應以對於遺產遺債情況
    瞭解較深者優先選任為宜。又先順序繼承人均拋棄其繼承權
    時，其次順序至第四順序之繼承人亦均拋棄其繼承權者，固
    準用關於無人承認繼承之規定，惟因此類拋棄繼承事件，多
    屬遺債大於遺產，形同破產，自應儘量避免選任國有財產局
    為遺產管理人，法院在指定被繼承人之遺產管理人時，應先
    審查是否有其他適合之人可任被繼承人之遺產管理人，如無
    ，在不得已之情形，才指定國有財產局為遺產管理人。蓋國
    有財產局係一公務機關，依國有財產法之規定綜理國有財產
    事務，其執行事務所需預算為全國人民納稅所得，倘顯無遺
    產可歸屬國庫，可能造成以國家資源管理對國庫毫無利益之
    財產，並須墊付無法歸墊之管理費用，無異使公器淪為私用
    ，損及全民利益，令國庫遭受利益之侵害，為避免其代管私
    人遺產之管理費用無法由被繼承人遺產歸墊，導致利用全民
    資源負擔個人私務之支出，不符社會公平原則，故仍應優先
    自被繼承人之繼承人或親屬中選任遺產管理人為宜。
四、經查，本件被繼承人徐偉俊已於94年9 月1 日死亡，其法定
    順序之繼承人均已拋棄繼承，且經准予備查在案等情，業據
    相對人提出臺灣臺北地方法院94年10月5 日北院錦家福94年
    度繼字第1305號、94年11月25日北院錦家福94年繼字1463號
    、94年12月15日北院錦家福94年繼字1656號函、本院家事法
    庭士院鎮家真94年度繼字第1023號函為證，並經原法院依職
    權調取臺灣臺北地方法院家事法庭北院錦家福94年度繼字第
    1305號、第1463號、第1656號及臺灣士林地方法院家事法庭
    士院鎮家真94年度繼字第1023號案卷核閱屬實，堪信為真正
    。次查，被繼承人生前於94年6 月14日向相對人借款700 萬
    元，嗣於94年9 月1 日死亡時仍未清償，相對人對於被繼承
    人之遺產顯具有利害關係，自屬法律上之利害關係人，故相
    對人聲請選任被繼承人之遺產管理人，自屬有據。
五、本件抗告人雖抗辯因被繼承人死亡，與被繼承人共同投資之
    敏升公司之出資全部泡湯，已身無分文，自顧不暇，心力交
    瘁，無法盡善良管理人之注意義務，且抗告人在國外任職定
    居，客觀上亦無處理民法第1179條、第1180條事務之可能，
    原審法院未經詢問抗告人即盲目選任抗告人為被繼承人徐偉
    俊之遺產管理人，非僅侵害抗告人之權利，更可能造成債權
    人之損害，所為並不適法云云。然查本件被繼承人死亡後，
    法定各順位之繼承人均已拋棄繼承，並經法院准予備查在案
    ，依常理判斷可知被繼承人之遺債應大於遺產，而抗告人雖
    已合法拋棄繼承，惟仍無礙於擔任遺產管理人之資格，更無
    從卸除其有協助清理遺產之社會責任。況本件抗告人既為被
    繼承人之配偶，並為前開借款連帶債務人（本票發票人），
    有本票影本所載可稽（見原審卷第5 頁），則被繼承人遺產
    管理妥適與否，能否如數清償對相對人之債務，與抗告人對
    相對人所負前開債務之連帶清償責任直接相關，衡情抗告人
    應較與被繼承人毫無關係之他人或公務機關更加瞭解被繼承
    人之遺產狀況，較能妥適處理被繼承人之遺產事宜，尚不得
    以投資失利、心力交瘁，無意願擔任遺產管理人為由，即認
    其得推卸擔任遺產管理人之職務。再者，管理遺產並非不得
    利用工作之餘或例假日為之，不致有危及抗告人工作之虞，
    抗告人自不得執此作為拒絕擔任遺產管理人之理由。原審以
    相對人所提出之本票上所載抗告人之地址通知抗告人到庭表
    示意見，該通知經合法送達抗告人並未到場表示意見，並有
    原法院送達證書在卷可佐（見原審卷第22頁），且上述地址
    並與抗告人之抗告狀上所載地址相同，足見原審已依法通知
    抗告人到場表示意見，是抗告人辯稱原審未經詢問即逕選任
    其為被繼承人徐偉俊之遺產管理人，並非適法云云，洵不足
    取。綜上所述，原裁定選任抗告人為被繼承人徐偉俊之遺產
    管理人，自無不合，抗告意旨指摘原裁定不當，求予廢棄，
    為無理由，應予駁回。
六、據上論結，本件抗告為無理由，爰裁定如主文。
中    華    民    國    95    年    9     月    29    日
                  家事庭審判長法  官  謝靜慧
                              法  官  陳文通
                              法  官  李昆霖
以上正本證明與原本無異。
本裁定除適用法規顯有錯誤為理由，並經本院許可外，不得提起
再抗告。
如提起再抗告，應於收受送達後10日內向本院提出再抗告狀，並
繳納再抗告費新台幣一千元。
中    華    民    國    95    年    9     月    29    日
                              書記官  李佳穎


司法院資訊處製作；財團法人民間司法改革基金會備份。
